【裁判字號】    97,上易,1476
【裁判日期】    971009
【裁判案由】    妨害自由等
【裁判全文】
臺灣高等法院臺中分院刑事判決        97年度上易字第1476號
上  訴  人
即  被  告  乙○○
                    國民
            丁○○
                    國民
                      7樓
            甲○○
                    國民
                      5樓
上列上訴人因妨害自由等案件，不服臺灣苗栗地方法院97年度易
字第316號中華民國97年7月3日第1審判決（起訴案號：臺灣苗栗
地方法院檢察署97年度偵字第131號），提起上訴，本院判決如
下：
    主  文
上訴駁回。
    事  實
一、乙○○與甲○○為兄妹，2人間因薪資及扶養尊親屬等問題
    ，積怨已久。民國（以下同）96年11月17日上午10時40分許
    ，乙○○駕駛車牌CB-6402號自小客車搭載友人丁○○前往
    苗栗縣後龍鎮海寶里5鄰47號「真機宮」上香拜拜，結束後
    正欲駕車離去之際，甲○○竟基於妨害乙○○、丁○○2人
    行使權利之犯意，先持鐵棒站立於乙○○所有上開自小客車
    駕駛座車門前，強行擋住乙○○，不讓乙○○上車開車，復
    於丁○○自右前車門上車欲發動汽車離去之時，徒手抓住丁○○之雙手，並撲向丁○○，強搶丁○○所持有之汽車鑰匙
    ，以此強暴方式妨害乙○○、丁○○行使自由離去之權利。
    乙○○、丁○○見狀，即共同基於傷害之犯意聯絡，由丁○○徒手拉扯甲○○之頭髮，乙○○徒手毆打甲○○胸口，並
    拉扯甲○○之左手臂致甲○○倒地，甲○○因而受有左頸部
    挫傷及紅腫、胸部疼痛、左手臂挫傷及瘀青之傷害。嗣甲○○起身後，因持續與乙○○發生口角，甲○○又另行起意，
    基於傷害之犯意，持鞋子1只毆擊乙○○之左手背，致乙○○因而受有左手背紅腫之傷害。
二、案經甲○○、丁○○訴由苗栗縣警察局竹南分局報告及乙○○訴請臺灣苗栗地方法院檢察署檢察官偵查起訴。
    理  由
壹、證據能力部分：
  (一)按被告以外之人於偵查中向檢察官所為陳述，除顯有不可信
    之情況者外，得為證據，同法第159條之1第2項定有明文。
    偵查中對被告以外之人（包括證人、被害人等）所為之偵查
    筆錄，或被告以外之人向檢察官所提之書面陳述，性質上均
    屬傳聞證據。惟現階段刑事訴訟法規定檢察官代表國家偵查
    犯罪、實施公訴，依法其有訊問被告、證人及鑑定人之權，
    證人、鑑定人且須具結，而實務運作時，檢察官偵查中向被
    告以外之人所取得之陳述，原則上均能遵守法律規定，不致
    違法取供，其可信度極高，職是，被告以外之人前於偵查中
    已具結而為證述，除反對該項供述得具有證據能力之一方，
    已釋明「顯有不可信之情況」之理由外，不宜以該證人未能
    於審判中接受他造之反對詰問為由，即遽指該證人於偵查中
    之陳述不具證據能力。經查，告訴人兼被告甲○○、證人馬
    淑玲、黃修立於偵查中所為之陳述，已經具結擔保其等證言
    之憑信性，而該3人亦均未曾提及於偵查中檢察官有不法取
    供之情形，是審酌甲○○、馬淑玲、黃修立於偵查中之證言
    並無受到外力干擾，且該3人於偵查中所為證述內容，復於
    原審法院審理中進行交互詰問，於被告之詰問權已獲得確保
    等情況下，應認甲○○、馬淑玲、黃修立在偵查中所為之證
    述，均有證據能力。
  (二)次按，被告以外之人於審判外之陳述，雖不符刑事訴訟法第
    159條之1至第159條之4之規定，然經當事人於審判程序同意
    作為證據，法院審酌該言詞陳述或書面陳述作成時之情況，
    認為適當者，亦得為證據，刑事訴訟法第159條之5第1項定
    有明文；當事人、代理人或辯護人於法院調查證據時，知有
    刑事訴訟法第159條第1項不得為證據之情形，而未於言詞辯
    論終結前聲明異議者，視為有前項之同意，同法條第2項定
    有明文。經查，乙○○受傷照片1張、「大千綜合醫院」出
    具甲○○診斷證明書1紙，係被告以外之人於審判外之陳述
    ，被告、檢察官就上開證據之證據能力於本院97年9月12日
    上午10時15分行準備程序及本院審理中皆未爭執其證據能力
    ，且迄於言詞辯論終結前復未聲明異議，本院復審酌該文書
    作成時之情況，並無違法取證之瑕疵，亦認以之作為證據為
    適當，依上開規定，乙○○受傷照片1張、「大千綜合醫院
    」出具甲○○診斷證明書1紙，均有證據能力。
  (三)再按被告以外之人（包括證人、鑑定人、告訴人、被害人及
    共同被告等）於審判外之陳述雖不符刑事訴訟法第159條之1
    至之4等4條之規定，而經當事人於審判程序同意作為證據，
    法院審酌該言詞陳述或書面陳述作成時之情況，認為適當者
    ，亦得為證據；當事人、代理人或辯護人於法院調查證據時
    ，知有刑事訴訟法第159條第1項不得為證據之情形，而未於
    言詞辯論終結前聲明異議者，視為有前項之同意，同法第15
    9條之5定有明文。立法意旨在於傳聞證據未經當事人之反對
    詰問予以核實，原則上先予排除。惟若當事人已放棄反對詰
    問權，於審判程序中表明同意該等傳聞證據可作為證據；或
    於言詞辯論終結前未聲明異議，基於尊重當事人對傳聞證據
    之處分權，及證據資料愈豐富，愈有助於真實發見之理念，
    且強化言詞辯論主義，使訴訟程序得以順暢進行，上開傳聞
    證據亦均具有證據能力。查檢察官、被告對於本案卷內關於
    甲○○、乙○○、丁○○、馬淑玲、黃修立於警詢中之證述
    ，並未就有合於刑事訴訟法第159條第1項不得為證據之情形
    於本院言詞辯論終結前聲明異議，且上述證人之證言亦經本
    院於審理期日逐一提示、朗讀，並告以要旨，本院復審酌相
    關證人證述筆錄製成、文書卷證資料取得，並無證據顯示有
    何違背程序規定情事，依據上述之說明，亦均應具有證據能
    力。
貳、程序事項：
    按「當事人、代理人、辯護人或輔佐人聲請調查之證據，法
    院認為不必要者，得以裁定駁回之。下列情形，應認為不必
    要：一、不能調查者。二、與待證事實無重要關係者。三、
    待證事實已臻明瞭無再調查之必要者。四、同一證據再行聲
    請者。」，刑事訴訟法第163條之2定有明文。被告乙○○於
    本院97年9月12日上午10時15分行準備程序、暨本院審理中
    聲請傳喚馬淑玲、黃修立2人到庭為證，資以證明馬淑玲、
    黃修立2人於原審法院審理中所為之證言均屬不實乃偽證云
    云；此查，馬淑玲、黃修立2人已於原審法院審理中經由檢
    察官、被告乙○○於原審法院之選任辯護人分別進行交互詰
    問，且該證人就本案犯罪事實證述明確，是被告乙○○於本
    案待證事實已明之情況下再行聲請傳喚馬淑玲、黃修立2人
    到庭為證即無必要，應予以駁回。
參、實體理由：
一、訊據上訴人即被告（以下稱被告）乙○○、丁○○、甲○○
    等3人就犯罪事實欄所載時、地之被告乙○○、甲○○2人確
    有因給付薪資、撫養尊親屬等問題發生爭執，及被告乙○○
    、甲○○發生爭執時，被告丁○○有在場等事實部分均不爭
    執，另被告乙○○於本院行準備程序中亦不諱言伊有拉甲○○之手、腳等情；惟被告3人均矢口否認有檢察官起訴書所
    指之妨害他人行使權利、傷害等犯行，被告乙○○辯稱：未
    毆打甲○○，當時是甲○○強行闖進伊所駕駛車輛，不讓伊
    與丁○○離開云云，被告丁○○辯稱伊未抓甲○○頭髮，當
    時係遭甲○○自車內將伊抓出來，甲○○跌倒後，伊就趕快
    逃離現場云云，被告甲○○辯稱伊未持鐵棒擋在乙○○所駕
    駛小客車前方，亦未搶乙○○駕駛小客車之汽車鑰匙，更未
    攔車，及未持鞋毆擊乙○○手部等云云。
二、經查：
  (一)被告甲○○如何犯犯罪事實欄所載之強制犯行，已據乙○○
    於警詢、偵查、法院審理中迭次證稱有遭被告甲○○持鐵棒
    強行擋住去路，不讓伊上車開車等語、丁○○於警詢、偵查
    、法院審理中歷次證稱有遭被告甲○○抓住伊雙手，並強搶
    汽車鑰匙，不讓伊發動車輛等語明確（偵查卷第12頁背面、
    第16頁背面、第36～40頁）；而被告甲○○如何對乙○○毆
    擊手部，致乙○○手部受有傷害，亦據乙○○於警詢、偵查
    、法院審理中一致證稱有遭被告甲○○持鞋子1只毆打，致
    伊左手背紅腫受傷等語（偵查卷第36～37頁）明確；而被告
    乙○○與丁○○如何共同出手傷害甲○○，亦據甲○○於警
    詢、偵訊、原審法院審理中一再證稱有遭被告乙○○徒手推
    打胸部、左手臂，遭被告丁○○拉扯頭髮導致受傷等語（偵
    查卷第4頁背面、第37～38頁、原審卷第80～83頁）明確；
    復有被告乙○○提出左手背紅腫受傷之照片1張（偵查卷第
    47 頁）、被告甲○○提出「大千綜合醫院」出具之診斷證
    明書1紙（偵查卷第24頁）各在卷為憑。
  (二)次查，上開乙○○、丁○○、甲○○3人所指訴內容，復有
    下列證據可資參佐：
  1.證人馬淑玲之證言：
  (1)於警詢中證稱：「（問：甲○○於何時？何地？遭何人毆打
    ？請詳述當時情形？）約於96年11月17日10時40分，我那時
    在後龍鎮海寶里「真機宮」拜拜，拜完後走出廟門口就看到
    甲○○躺於地上，並正被乙○○及其所帶1名女性（指被告
    丁○○）毆打，乙○○用右手打甲○○，另名女性則以手拉
    完甲○○頭髮後又用右手拉住甲○○左手。」等語（偵查卷
    第21頁背面）。
  (2)於偵訊中證稱：「（問：96年11月17日上午10點40分有無到
    「真機宮」拜拜）有。」、「（問：拜完之後，是否看到廟
    門外有人在爭執？）我拜完後，看到甲○○被2個人打，一
    男一女。甲○○被壓在地上，怎麼打我不清楚。」、「（問
    ：妳說的一男一女是否在庭之乙○○、丁○○？）是。」、
    「（問：為何在警詢說男生打胸口，女生拉頭髮？）寫筆錄
    時，我還記得男生打甲○○的胸口，甲○○要離開時，有用
    右手拉扯甲○○的左手臂，女生則是拉甲○○頭髮。」、「
    （問：乙○○是用手打甲○○胸口？還是用腳踢甲○○胸口
    ？）用手。」等語（偵查卷第40頁）。
  (3)於原審法院審理中證稱：「（問：在96年11月17日上午10點
    40分，在後龍鎮「真機宮」看到被告3人在爭執）有。」、
    「（問：請將當時看到情形敘述？）我在裡面拜拜出來的時
    候看到2個打1個，乙○○、丁○○打甲○○，我看到結果就
    是這樣，我沒有記那麼多，那麼久的事情。」、「（問：怎
    麼打？）我是有看到乙○○用手推甲○○，丁○○用手拉扯
    她頭髮。」、「（問：他們2個打甲○○後，甲○○做什麼
    動作？）她躺在地下。」、「（問：乙○○是用哪隻手打甲○○的身體哪個部位？）用右手打胸口跟拉她的左手。」等
    語（原審卷第68～76頁）。
  2.證人黃修立之證言：
  (1)於警詢中證稱：「（問：甲○○於何時？何地與何人發生衝
    突拉扯？請詳述當時情形？）約於96年11月17日早上約快中
    午時，我那時正從後龍鎮海寶里我所管理之「真機宮」內上
    完廁所走出廟門口時就看到乙○○及其所帶另1名女性友人
    將甲○○壓躺於地上糾纏在一起，我馬上趕過去將他們3人
    拉開，拉開後我就不管了，...。」等語（偵查卷第23頁）
    。
  (2)於偵查中證稱：「（問：96年11月17日上午10點40分是否在
    後龍鎮海寶里5鄰47號後面看見有人發生爭執？）是。」、
    「（問：情形為何？）我在廁所時聽到外面有人在吵架，我
    出來看到甲○○、乙○○、丁○○跌在一起，我就去把他們
    拉起來。」、「（問：在警局為何說乙○○、丁○○把甲○○壓在地上？）因為我看到的是甲○○在下面，乙○○、丁○○在上面，我後來出來就把甲○○扶起來，並把他們拉開
    。」等語（見偵卷第40至第41頁）。
  (3)於原審法院審理中證稱：「（問：你在96年11月17日上午10
    點40分，在後龍鎮「真機宮」看到被告3人爭執？）我那時
    在廁所，廁所出來看到他們在車子後面。就是拉扯、扭打在
    一起。我看到甲○○在下面，就是被乙○○，另外1個我名
    字不知道，就是在庭後面這位，被他們壓在下面，後來我把
    她拉起來，我就沒有管他們，我想都是自己人。」、「（問
    ：那時有無看到誰打誰？）我出來時看到他們在打，甲○○
    就在下面。」、「（問：你跟甲○○、乙○○、丁○○有何
    冤仇？）沒有。」、「（問：有無欠錢？）都沒有。」等語
    （原審卷第76～80頁）。
  3.甲○○以證人身分之證言：
  (1)偵查中以證人身分結證稱：「（問：96年11月17日上午10點
    40分在後龍鎮海寶里5鄰47號後面與乙○○、丁○○發生爭
    執？）當時是乙○○回來家裡後面，我跟他說姊妹跟他買土
    地，錢收了不過戶，他說不關我的事，我說做人不可以這樣
    ，之後，他就與我發生爭吵，又提到我的薪水問題及撫養問
    題，之後他就用手推我胸部，丁○○拉我頭髮，害我跌倒。
    」、「（問：為何你的頸部、手部會受傷？）【當時我們有
    拉扯】，乙○○拉我左手臂，至於脖子不知道是誰拉的，因
    為當時很混亂。」等語（偵查卷第37～38頁）。
  (2)於原審法院審理中證稱：「（問：96年11月17日上午10點多
    ，妳人在哪裡？）在5鄰47號。」、「（問：你們有無起衝
    突？有無吵架？）有啊，乙○○、丁○○他們2人打我。」
    、「（問：妳說乙○○、丁○○有出手打妳，請詳細說明？
    ）乙○○推來，用手推倒，推到瘀青，丁○○從後面來抓我
    的頭髮抓到倒，當然我會生氣。」、「（問：妳有無還手？
    ）我被推倒，2個拉我1個，我哪有辦法，因為我的手已經不
    能動了，我早就已經受傷，手筋已經斷了。當然我會生氣。
    」等語（原審卷第80～83頁）。
  4.乙○○以證人身分之證言：
    於偵查中證稱：「這次我要去開車時，開了車門，甲○○就
    搶在我前面擋住我，不讓我開車，此時因為丁○○也會開車
    ，所以她從右前車門進到駕駛座要發動車子，甲○○就從已
    經打開的駕駛座車門撲到駕駛座上，坐在丁○○左大腿上，
    雙手並抓住丁○○的雙手，並把丁○○抓到車外，我們3人
    就都跌倒了。」、「我們3人跌倒後又起來，我叫丁○○把
    車趕快開到路口等待，我就跟甲○○一面吵架一面回到「真
    機宮」，甲○○一面跟我吵架，一面拿她的鞋子打我的手，
    我有照片。」、「（問：甲○○拿鐵棒擋在你車門的時間有
    多久？）幾秒鐘，約10秒鐘。」、「（問：甲○○拉丁○○
    的時間？）至少5秒。」等語（偵查卷第36～第37頁）。
  5.丁○○以證人身分之證言：
    於偵查中證稱：「我和乙○○到「真機宮」拜拜，我們要離
    開時，本來是乙○○要開車，但甲○○在車子駕駛座擋住乙○○，所以我想去開車，我從副駕駛座進去，我坐到駕駛座
    上要發動車子，甲○○就搶我的鑰匙，但沒搶到，所以她抓
    住我的雙手，從車內把我抓到外面。」、「（問：甲○○擋
    住乙○○時，有無拿東西？）我有看到，是實心的鐵棍。」
    、「（問：甲○○在車門口擋住乙○○的時間多久？）沒算
    。約5分鐘以內。」、「（問：甲○○與妳拉扯時間多久？
    ）約5分鐘。」、「（問：甲○○除了搶妳鑰匙並拉妳出車
    外之外，還有無對妳做何事？）有拉住我的雙手，在搶我鑰
    匙後，就用雙手拉住我，並把我拉出車外，一直拉住我的手
    。」等語（偵查卷第38～39頁）。
  (三)而比對馬淑玲、黃修立、甲○○上開證言，有關被告乙○○
    、丁○○共同傷害甲○○之經過，相關時間、地點、方式、
    遭毆部位等重要情節，3位證人經多次證述，前後並無出入
    ，所證述內容亦互核一致。雖馬淑玲於原審法院審理中之證
    述，有關事發過程之細節已有遺忘，惟考量案發迄今，已經
    過相當時日，難以強求其記憶歷歷如新。而黃修立與被告甲○○、乙○○均為親戚，彼此間亦無仇恨過節或金錢糾紛，
    實無甘冒偽證刑責而攀誣被告之必要，且黃修立於原審法院
    審理中更係證稱被告3人有發生拉扯，益證黃修立之證言並
    無故意偏袒被告3人任何一方之情況，再者被告乙○○於原
    審法院審理中均自不諱言黃修立當時確有在場等語（原審卷
    第80頁），另馬淑玲於案發當時確係在場，亦為被告乙○○
    所不爭執，則馬淑玲、黃修立2人既係在場見聞，依其2人上
    開證述內容又大致相當，自堪認黃修立、馬淑玲2人所證應
    與本案客觀事實相符，堪以採認；是被告乙○○、丁○○上
    開辯解無非是事後卸責避就之詞，不足憑採。另比對乙○○
    、丁○○上開以證人身分證述內容，被告甲○○因故與乙○○發生爭執，為阻止乙○○、丁○○駕車離去，遂持鐵棒站
    立於自小客車駕駛座車門前，強行擋住乙○○，復徒手抓住
    丁○○之雙手，並撲向丁○○，強搶丁○○持有之汽車鑰匙
    之經過，相關時間、地點、方式等重要情節，2人所證互核
    一致，而乙○○亦明確證稱有遭被告甲○○持鞋子毆擊手部
    之經過，並有受傷照片1張附卷可憑，復佐以被告甲○○於
    偵查中已自承確有因故與乙○○發生爭執、拉扯，則被告甲○○為使乙○○留下處理上述爭執事宜，遂持鐵棒強行擋住
    乙○○，復於丁○○登上乙○○所駕駛小客車欲發動引擎離
    開現場之際，抓住丁○○之雙手，強搶丁○○持有之汽車鑰
    匙等舉止，以達阻止乙○○、丁○○駕車離去之目的，亦不
    悖於本案客觀事實。從而，被告甲○○之辯解亦係事後圖諉
    卸責之詞，不足憑採。
  (四)綜上所述，被告3人之辯解，乃係事後卸責避就之詞，皆不
    足以採信。本件事證明確，被告3人上開犯行，均堪認定，
    應依法予以論科。
三、核被告甲○○所為，係犯刑法第277條第1項之傷害罪、第
    304條第1項之強制罪，其以一強暴行為，同時妨害乙○○、
    丁○○行使權利，為想像競合犯，依刑法第55條之規定，應
    從一重處斷；所犯上開2罪，犯意各別，行為互殊，犯罪構
    成要件不同，應分論併罰。再核被告乙○○、丁○○2人所
    為，均係犯刑法第277條第1項之傷害罪，其2人就所犯傷害
    罪，彼此間有犯意聯絡及行為分擔，為共同正犯。爰審酌被
    告3人僅因細故即發生爭端，不思以理性解決糾紛，動輒訴
    諸非法暴力，諉不可取，且於犯後飾詞矯辯，否認犯行，未
    見悔意，態度欠佳，又審酌本案被告3人犯罪情節非重，所
    生危害並非鉅大，暨審酌被告3人之素行、品行、智識程度
    、犯罪之動機、目的、手段等一切情況，分別就被告乙○○
    、丁○○犯傷害罪各量處拘役50日、就被告甲○○犯強制、
    傷害罪各量處拘役50日、40日，並就被告甲○○部分定應執
    行刑拘役70日，再就被告3人所科處之刑各諭知易科罰金之
    折算標準，資以懲儆。至於被告甲○○持以犯本案強制罪使
    用之鐵條，並未扣案，且被告甲○○否認曾持該物犯本件強
    制罪，自無從證明為被告甲○○所有，且非違禁物，自不另
    為沒收之宣告，附此敘明。
四、原審判決，以被告乙○○、丁○○2人共同犯傷害罪、被告
    甲○○犯強制罪、傷害罪，事證明確，依據刑事訴訟法第45
    2條、第299條第1項前段，刑法第277條第1項、第304條第1
    項、第28條、第55條、第41條第1項前段、第51條第6款，刑
    法施行法第1條之1等規定予以論科，並審酌上情，分別就被
    告乙○○、丁○○共同犯傷害罪各量處拘役50日、被告甲○○犯強制罪、傷害罪各量處拘役50日、40日，再就被告甲○○之2項刑之宣告定應執行刑拘役70日，並就被告3人上開所
    犯各諭知易科罰金之折算標準之認事用法並無違誤，量刑亦
    稱妥適，被告3人皆以否認犯罪為由提起上訴，均無可採，
    為無理由，皆應予以駁回。至於原審判決就被告甲○○所持
    鐵條犯本件強制罪，而漏未於理由欄中說明鐵條需否沒收之
    理由，雖有疏漏，惟此部分既不動搖及原審判決認定之基礎
    ，且已由本院加以補充說明，自不另作為撤銷原審判決之理
    由，附此敘明。
據上論結，應依刑事訴訟法第368條，判決如主文。
本案經檢察官丙○○到庭執行職務。
中    華    民    國    97    年    10    月    9     日
            刑事第三庭    審判長法  官  王  增  瑜
                                法  官  蔡  紹  良
                                法  官  梁  堯  銘
上列正本證明與原本無異。
不得上訴。
                                書記官  陳  麗  玉
中    華    民    國    97    年    10    月    9     日


司法院資訊處製作；財團法人民間司法改革基金會備份。
